【裁判字號】    90,判,2297
【裁判日期】    901206
【裁判案由】    醫療法
【裁判全文】
最  高  行  政  法  院  判  決                    九十年度判字第二二九七號
    原      告  甲○○
    被      告  高雄市政府生局
    代  表  人  陳永興
右當事人間因醫療法事件，原告不服行政院衛生署中華民國八十九年二月二十五日衛
署訴字第八九○○三七一九號再訴願決定，提起行政訴訟。本院判決如左：
    主  文
再訴願決定、訴願決定及原處分均撤銷。
訴訟費用由被告負擔。
    事  實
緣原告係高雄市○○區○○路三六五號「和致祥診所」負責醫師，擅自僱用未具藥事
人員資格者執行藥品調劑業務，案經中央健康保險局高屏分局（以下簡稱健保局）函
移被告處辦，被告以違反醫療法第四十一條之規定，爰依同法第七十七條第一項規定
處以罰鍰五千元（折合新台幣壹萬伍仟元整）。原告不服提起訴願、再訴願，均遭決
定駁回，遂提起行政訴訟。茲摘兩造訴辯意旨如次：
原告起訴意旨及補充理由略謂：一、被告稱健保局於八十八年七月二十三日查獲原告
開業之和致祥診所擅自雇用未具藥師資格人員洪惠美執行藥品調劑，而移請該局處辦
，此為被告所造之假違法事實。因高雄市政府訴願審議委員會（以下簡稱訴審會）
認為衛生局對洪惠美之行政處分在程序方面有問題，以適用法條錯誤為由，將原處分
撤銷，要原處分機關另為適法之處分。結果被告卻藉另為適法處分之隙，趁機篡改處
分書之違法事實內容，改為健保局只發現到和致祥診所未聘藥師，藥費自行吸收而已
，並未有查獲到洪惠美違法調劑之證據。二、被告以「健保局移請衛生局處辦之案件
，一定要有處分，才能結案」為由。一再拒絕接受原告承認「全部」藥品親自調劑之
事實。並教唆原告一定要找「非醫師人員」來頂罪，罪名才能成立。否則「將天天去
和致祥診所找麻煩」，威脅逼迫原告在筆錄做出違反自由意志與良心之承認。三、即
使有自白，也不能當做判定違法之唯一證據。被告竟未約談重要關係人（受處分者）
洪惠美，並取得她本人之自白。便在完全沒有掌握洪惠美真正違法證據下，草率對洪
惠美予以處分。四、被告答辯理由稱：原處分機關自始即函請再訴願人及洪惠美到局
說明，甚至派員到診所了解，均遭置之不理及無理拒絕，全屬謊言。真相如下：八十
八年九月一日被告派員至和致祥診所訪查，原告耐心接受調查與盤問。八十八年九月
九日原告如期前往衛生局接受約談。八十八年九月二十八日被告約談原告及洪惠美，
但因洪惠美已提出訴願。此案正在審理中，被告該當限期檢卷答辯，而洪惠美則須靜
待訴願決定。洪惠美認為約談理由不對（被告假借訴審會之名），時間不對（處分洪
惠美之前，從未傳訊或與她本人聯絡）而拒絕前往。八十八年九月二十九日兩名自稱
是衛生局之官員前來診所查訪，不但未出示明訪查目的之公文，又未帶及出示識
別證。原告為慎重起見，謝絕查訪。八十八年十月一日被告再度約談洪惠美，洪惠美
遵照「訴審會」之指示，不敢接受理由有問題之傳訊。五、原告雖受過醫學教育，在
自己所學之領域內，可能比較專精。但對高深之法律學問卻是門外漢。被告為達其行
政目的，即使循規蹈矩之醫療院所，也難逃被他們設計陷害之命運。六、被告以違反
藥師法為由，裁處洪惠美，結果造成原告也遭被告以違反醫療法，而受「連累」處分
。洪惠美不服處分提起訴願，訴願決定以原處分機關適用法條錯誤為由，將原處分撤
銷，命被告另為適法處分。洪惠美對被告重為處分，仍未甘服，再次提起訴願。結果
訴願決定以本案缺乏充分直接違法證據，再度將被告第二次處分予以撤銷。七、被告
答辯狀中指控原告涉有於衛生機關詢問時為不實陳述之情節，而誤導被告依該資料作
成行政處分。不但冤枉原告，而且充分暴露出被告推卸責任之心態。因為被告無中生
有，造假違法事實，教唆逼迫原告找「代罪羔羊」，以便為被告所虛構之證據來背
書所造成。如果被告能坦然接受原告承認「親自全部調劑」的事實，便不會發生此事
。如果被告真的握有健保局查獲洪惠美違法調劑的證據，依法直接逕行告發即可，何
必再找原告來背書。被告理應與重要關係人洪惠美聯絡或約談本人，以查明真相，卻
草率結案。醫藥分業實施迄今，高雄市加入健保之診所還有一百多家未聘藥師，再加
上「未」加入健保之診所及俗稱「夜間開業」者，其數目相當可觀。這些未聘藥師之
診所（包括原告之和致祥診所），如果不是由醫師親自調劑，藥品會自動地跑到病患
手裡嗎？可是在答辯狀中，被告硬將醫療法第四十一條規定之精神，解釋為「無」排
除負責醫師使得不依循專門職業法規定，執行業務之意，處分原告，實有失去公平、
正義的原則。因為藥師執業登記之申請、登錄及核發執照，都需經過當地衛生局。高
雄市目前非僅原告診所乙家無藥師，這點被告比原告更清楚。至於答辯狀中提及「必
要的查核」為行政作為所必需，原告非常同意，也很樂意配合，但如以「將天天去和
致祥診所找麻煩」作為要脅手段，天天去查核，查不到結果，動軋來一連串地約談負
責醫師，這種執法的偏差，對診所運作之阻礙及營業損失，將是無法去彌補的。爰請
求判決撤銷原處分及一再訴願決定。
被告答辯意旨略謂：一、按醫療法第四十一條明文規定：「醫療機構之負責醫師，應
督導所屬醫事人員，依各該專門職業法規定，執行業務。」查原告為「和致祥診所」
負責醫師，該診所未聘藥事人員，擅自僱用非藥事人員洪惠美執行藥品調劑業務，案
經中央健康保險局訪查該診所發現未聘藥事人員調劑，函請被告處辦，經原告到案說
明，坦承除急迫情形由其本人調劑外，餘皆委由診所聘任之「洪惠美」處理，有談話
筆錄在卷。被告爰依違反藥師法第二十四條規定對洪惠美裁處罰鍰（原八十八高市衛
四字第三五一三七號行政處分經高雄市政府以引用法條有誤，予以撤銷，嗣由被告重
新處分，另以八十八年十二月二十三日八十八高市衛四字第四六八六四號處分書處罰
鍰）在案，原告有違醫療法第四十一條之規定，遂依同法第七十七條第一項規定處分
。查原告身為診所負責醫師，綜理、支配並負責診所業務和責任，其未能切實督導所
屬人員，依各該專門職業法規定，執行業務，被告依違反醫療法四十一條規定予以處
分並無過當，今原告辯稱所有違規事實都是被告羅織罪名，入人於罪，其在脅迫下不
得不為之承認等云，實乃原告企圖逃避受罰所辯之詞。試想，一位受過醫學教育之高
級知識份子、社會菁英、上流人士，如非出於自願或事實之真像，衛生稽查人員如何
能夠讓其於談話筆錄中簽章確認。真如所言是在稽查人員以假藉稽核為名所脅迫更是
無稽，這是一個民主法治的社會，循規蹈矩之醫療院所何懼衛生單位查核，況且衛生
單位基於職權及對案件真相之瞭解，必要的查核為行政作為所必需，如有查核就是脅
迫，那置公權力於何地，原告難道就不怕在於訴願後遭受所謂的無理稽核。既然如此
，衛生稽查人員如何能在談話筆錄中無中生有，原告之說詞與作法充滿矛盾。二、次
查「洪惠美」違反藥師法部分，被告八十八年十二月二十三日八十八高市衛四字第四
六八六四號行政處分書雖經高雄市政府八十九年五月一日高市府訴二字第四一四二號
訴願決定「原處分撤銷，由原處分機關另為處分」，被告乃據以重新查明中，全案回
復至尚未處分之狀態，惟訴願決定理由肯認「和致祥診所未聘藥師調劑藥品為不爭之
事實」，僅謂「執行調劑藥品業務者，究為醫師本人或為訴願人或另有其人，實有再
進一步查證必要」。依藥事法第一百零二條規定，全民健康保險實施二年後，醫師得
依自開處方，親自為藥品之調劑僅限於衛生主管機關公告之偏遠地區或醫療急迫情形
為限，行政院衛生署於八十七年六月十五日以衛署藥字第八七○三二六九八號公告，
修正八十六年三月十一日衛署藥字第八六○一五三五三號公告醫師得親自調劑之「醫
療急迫情形」適用範圍，明示「臺北市、高雄市自本公告之日起，停止適用本署八十
六年三月十一日衛署藥字第八六○一五三五三號公告之規定」，是以，原告有未聘藥
師調劑之事實，違反藥事法之規定於先，應予論處。其次，原告於被告初次約談中坦
承違規僱用非法藥事人員於後，參以將於九十年一月一日施行之行政程序法第一百十
九條規定：「．．．，其信賴不值得保護：一、．．．二、對重要事項提供不正確資
料或為不完全陳述，致使行政機關依該資料或陳述而作成行政處分者。三、．．．。
」立法之旨趣，本案處分係依據原告坦承筆錄所為，縱使原告診所並無非法藥事人員
違規調劑，然原告提供不正確資料，致被告依該資料作成行政處分，依上開意旨被告
所為之處分並無違失，原告應不值得保護。三、復查原告身為醫事人員並為診所負責
醫師，自當奉行有關法令規定，自不得提供不實陳述於主管業務機關。醫師法第二十
二條規定：「醫師受有關機關詢問或委託鑑定時，不得為虛偽之陳述或報告。」同法
施行細則第八條明定「本法第二十二條所謂有關機關，係指衛生、治安、司法或司法
警察等機關」，其違反時，醫師法第二十九條定有罰則；又醫療法第四十一條：「醫
療機構之負責醫師，應督導所屬醫事人員，依各該專門職業法規定，執行業務。」其
規定精神，並無排除負責醫師使得不依循專門職業法規定執行業務之意，原告未督導
所屬醫事人員依各該專門職業法規定執行業務，應依醫療法第七十七條第一項規定處
分，其若負責醫師自已違反醫事法規，未遵循專門職業法規定，依舉輕以明重之法理
，更應依違反醫療法第四十一條論究。四、本案為求慎重起見，曾再函請原告及洪惠
美於八十八年九月二十八日到被告處說明，甚至派員到該診所瞭解，惟均遭置之不理
及無理拒絕，足見其違規心虛之態顯露無遺，圖藉由行政爭訟管道規避責任，如其所
辯足堪認定，行政機關為執行公務應調查事實真相所採之談話筆錄豈不形同具文而毫
無效力，當事人皆可藉「脅迫」之名否認，至此法制精神將盪然無存，執法人員無以
為恃，正義將無法伸張。本案原告容用未具藥事人員執行藥品調劑業務，負責醫師難
辭其咎，有失督導責任，違反醫療法第四十一條之規定，被告爰依同法第七十七條第
一項規定處以罰鍰五千元（折合新台幣壹萬伍仟元正）並無不當。退一步言，縱依此
事實處分原告理由顯有不當，惟原告確有未聘藥師調劑藥品之事實，違反藥事法情事
，復涉有於衛生機關詢問時為不實陳述之情節，依修正前行政訴訟法第三十三條規定
：「本法未規定者，準用民事訴訟法。」暨民事訴訟法第四百四十九條第二項：「原
判決依其理由雖屬不當，而依其他理由認為正當時，應以上訴為無理由。」及修正尚
未施行行政訴訟法第二百五十五條第二項與民事訴訟法第四百四十九條第二項全然相
同之規定資為法理依據，原告有前開違反醫事法規行為，被告以違反醫療法第四十一
條之規定，爰依同法第七十七條第一項規定予以處分並無違法。五、綜上論結，原告
起訴理由並不足採，請駁回原告之訴等語。
    理  由
本件被告認原告係高雄市○○區○○路三六五號「和致祥診所」負責醫師，其擅自僱
用未具藥師資格人員洪惠美執行藥品調劑業務，經中央健康保險局高屏分局移請處辦
，並經原告坦承在案，乃以原告違反醫療法第四十一條之規定，爰依同法第七十七條
第一項之規定裁處五千元罰鍰（折合新臺幣一萬五千元），固非無見。惟按「行政官
署對於人民有所處罰，必須確實證明其違法之事實，倘所提出之證據自相矛盾，不能
確實證明違法事實之存在，其處罰即不能認為合法。」本院三十二年判字第十六號著
有判例。查被告認定原告前揭違規行為，係以原告於八十八年九月九日談話筆錄陳稱
：「除了急迫情形由我調劑給藥之外，其餘之藥品調劑都由本診所聘任的洪惠美處理
」等語，為其唯一之依據。然該項談話筆錄，係原告依被告八十八年九月二日八八高
市衛四字第三二四六一號函，至被告所屬第四科所為之說明，並非實際查獲原告違規
行為，此有該函影本附於本院卷可稽。而被告診所經中央健康保險局高屏分局於八十
八年七月二十三日實地訪查，僅查有未聘藥師，醫師親自調劑之情事，復有該分局八
十八年八月二十三日健保高醫字第八八○二二七三五號函附原處分卷可憑。原告之陳
述，核與健保局實地訪查結果歧異，已難僅憑原告該項陳述，作為原處分所認定違規
事實之依據。次查，被告於取具原告前開談話筆錄後，即另行認定洪惠美未取得藥師
資格而執行藥品調劑，據以裁處罰鍰五千元。嗣洪惠美不服被告八十八年十二月二十
三日高市衛四字第四六八六四號重為處分，提起訴願，案經高雄市訴願審議委員會通
知原告與洪惠美於八十九年三月十七日到場陳述意見；洪惠美陳稱，渠與原告是朋友
關係，並未在和致祥診所工作，渠不知原告為何在衛生局筆錄內說其在診所執行藥品
調劑工作，這不是真的云云。原告亦陳稱，洪惠美是渠在股票市場上認識的朋友，診
所只聘一位護士，並非洪惠美，有關調劑藥品的工作全部由我本人負責醫師調劑，在
衛生局所作筆錄之供詞，係因衛生局人員以健保局移處案件一定要有處分才能結案為
由，一再拒絕接受本人承認親自調劑的事實，並要本人找非醫師人員頂罪才能成立，
故而作出違背良心的承認云云。高雄市政府八十九年五月一日高市府訴二字第四一四
二號訴願決定，乃以該案被告僅以原告之指述作為認定洪惠美違規事實之唯一證據，
而該項證據既經原告事後推翻，又經洪惠美否認違規，則其證據力已大為減弱。另查
中央健康保險局高屏分局八十八年八月二十三日健保高醫字第八八○二二七三五號函
內僅提及「有未聘藥師，醫師親自調劑情事」，並未查得洪惠美有違規調劑事實。是
和致祥診所未聘藥師調劑藥品雖為不爭之事實，惟執行調劑藥品業務者究為醫師本人
或為洪惠美或另有其人，實有再進一步查證必要等情為由，撤銷被告就該案所為處分
，益見原告於八十八年九月九日之陳述，顯有瑕疵。是則被告未究明原告有無聘僱洪
惠美執行藥品調劑業務之具體事證，徒以原告相互矛盾、具有瑕疵之陳述作為裁處之
唯一依據，即有可議。原告執此指摘原處分未當，非無理由。一再訴願決定未予糾正
，亦有未合。應將再訴願決定、訴願決定及原處分併予撤銷，由被告另為違法之處分
。
據上論結，本件原告之訴為有理由，爰依行政訴訟法施行法第二條、行政訴訟法第九
十八條第三項前段，判決如主文。
中    華    民    國      九十      年     十二       月      六        日
                    最 高 行 政 法 院  第 五 庭
                                審 判 長 法  官      廖  政  雄
                                         法  官      趙  永  康
                                         法  官      林  清  祥
                                         法  官      鍾  耀  光
                                         法  官      姜  仁  脩
右  正  本  證  明  與  原  本  無  異
                                         法院書記官  張  雅  琴
中    華    民    國      九十      年      十二      月      七        日


司法院資訊處製作；財團法人民間司法改革基金會備份。
